臺灣高等法院民事判決
108年度上易字第1060號
上  訴  人  
即被上訴人  高德鋪  
訴訟代理人  黃銀河律師      
被上訴人即  
上  訴  人  林美莉  
訴訟代理人  葉宏基律師
上列當事人間請求債務人異議之訴事件，上訴人對於中華民國10
8年7月3日臺灣新北地方法院107年度訴字第3106號第一審判決兩
造各自提起一部上訴，本院於109年7月14日言詞辯論終結，判決
如下：
    主      文
原判決關於㈠駁回高德鋪後開第二項之訴部分；㈡撤銷如附表三編
號⒈⑷所示部分；暨訴訟費用之裁判（除確定部分外）均廢棄。
如附表三編號⒉⑵所示部分應予撤銷。
上開廢棄㈡部分，高德鋪在第一審之訴駁回。
兩造之其餘上訴駁回。
第一審（除確定部分外）、第二審訴訟費用，由林美莉負擔百分
二十四、餘由高德鋪負擔。
    事實及理由
上訴人即被上訴人高德鋪（下稱高德鋪）於原審起訴及本院主
  張：
㈠被上訴人即上訴人林美莉（下稱林美莉）執本院105年度家上字
  第214號確定判決（下稱本院家上字確定判決）暨確定證明書
  為執行名義，向原法院民事執行處聲請對伊之財產為強制執行
  ，其聲請執行債權為新臺幣（下同）391萬5,819元，及自民國
  （下同）105年3月25日起至清償日止，按週年利率5%計算之利
  息，經原法院以107年度司執字第113693號執行事件受理在案
  （下稱系爭執行事件），現執行程序尚未終結。然伊對於林美
  莉有下列債權，並為抵銷之主張：⒈林美莉依兩造於106年1月4
  日在原法院106年度移調字第3號（105年度重訴字第725號遷讓
  房屋事件）成立之調解（下稱系爭法院調解），應給付伊100
  萬元之違約金，伊執系爭法院調解為執行名義，向原法院執行
  處聲請對林美莉執行，經原法院民事執行處以106年度司執字
  第37483號核換債權憑證，載明：執行費用8,000元，執行受償
  情形：全未受償（下稱系爭債權憑證），故伊對於林美莉有系
  爭債權憑證之100萬元違約金及執行費8,000元等債權。⒉兩造
  於106年7月13日就關於伊依本院家上字確定判決之債務與兩造
  間關於返還門牌號碼新北市○○區○○路000號2樓（下稱系爭房屋
  ）及其坐落基地（新北市○○區○○段000地號、權利範圍100,000
  分之1,100，下稱系爭土地，與系爭房屋合稱系爭房地）等事
  項達成協議，並簽定協議書（下稱系爭協議），約定林美莉應
  於106年10月31日前清空系爭房地歸還予伊，否則願支付伊違
  約金200萬元，惟林美莉違反系爭協議，遲至107年2月27日才
  將系爭房地歸還，故伊對於林美莉有違約金200萬元債權。⒊林
  美莉自104年1月至107年2月止無權占有伊所有之系爭房地，致
  伊受有相當於租金之損害83萬6,000元及代墊管理費12萬0,840
  元，合計95萬6,840元，伊得依民法第179條、第184條請求林
  美莉給付相當租金之損害。是伊以上開債權為抵銷之主張，爰
  依強制執行法第14條第1項之規定提起本件訴訟，求為命系爭
  執行程序應予撤銷之判決（原審准許高德鋪就執行費用8,000
  元、系爭200萬元違約金之其中33萬3,333元違約金債權及相關
  租金之損害4萬9,547元，合計39萬0,800元所為之抵銷，因而
  撤銷系爭執行事件逾352萬4,939元本息之執行程序，高德鋪僅
  對原審駁回有關系爭法院調解之100萬元違約金所為之抵銷，
  並請求撤銷系爭執行事件中該100萬元本息之執行程序部分聲
  明不服，其餘敗訴部分未據聲明不服，已告確定，非本院審理
  範圍，茲不贅述）。
㈡伊向臺灣新北地方檢察署（下稱新北地檢）對林美莉提出竊佔
  刑事告訴，經該署以106年度偵字第16943號受理後，移送新北
  市○○區○○○○○○000○○○○○000號進行調解，嗣兩造於106年7月13
  日在新北市蘆洲區調解委員會達成調解（下稱系爭調委會調解
  ）。且兩造於106年7月13日簽訂系爭協議時，自始自終無談及
  100萬元違約金問題，伊無從拋棄該100萬元違約金，且當時兩
  造於原法院尚有106年度訴字第1972號事件受理中，並非原判
  決所認斯時無任何民事訴訟案件，伊因系爭調委會調解成立方
  於106年7月19日撤回106年度訴字第1972號案件之起訴，從而
  系爭100萬元違約金係另一法律關係，與系爭協議無關，伊並
  無拋棄問題。原審以林美莉同時履行抗辯權與違約金債權因拋
  棄而消滅，認伊主張依據系爭債權憑證對林美莉有100萬元違
  約金並無理由，原審認事用法顯有違誤。
林美莉則以：
㈠兩造於系爭法院調解係約定高德鋪應於106年2月28日前將系爭
  房地所有權移轉予伊，伊應於同日前給付1,870萬元予高德鋪
  ，如一方未履行約定，違約之一方須給付他方100萬元。前項
  約定為雙務契約，高德鋪未履行其移轉系爭房地所有權之義務
  ，伊即無給付高德鋪約定價金之義務，故高德鋪對伊並無100
  萬元違約金債權。又高德鋪依本院家上字確定判決應給付713
  萬元本息予伊之義務與伊無條件遷出系爭房地之義務，實質有
  牽連關係，應類推適用民法第264條規定，則高德鋪既未履行
  上開判決應給付713萬元本息之義務，伊即無庸遷出系爭房地
  及負擔違約金200萬元。且違約金200萬元屬預定損害之總額，
  高德鋪已於107年3月23日與買受人簽訂系爭房地買賣契約，以
  總價2,000萬元出賣系爭房地，並於107年4月24日將系爭房地
  所有權移轉登記予買受之第三人，高德鋪無損害可言。又縱若
  系爭協議違約金成立，應依民法第252條規定酌減至相當數額
  。再者，高德鋪已非系爭房地之所有權人，不得依侵權行為或
  不當得利規定向伊請求損害賠償。
㈡原判決認伊於106年10月31日至107年2月28日未自系爭房屋遷出
  ，以系爭房屋之事後售價2,000萬元之法定利息為違約金之計
  算依據，遽未審酌高德鋪就系爭房屋之實際上所受積極損害及
  消極損害為何，顯有疏失，另高德鋪因本院家上字確定判決尚
  欠伊391萬5,819元本息，原判決亦未斟酌，顯有違誤等語，資
  為抗辯（原審判決認高德鋪以執行費8,000元所為之抵銷為有
  理由，因而撤銷系爭執行事件逾390萬7,819元本息範圍之執行
  程序部分，未據林美莉聲明不服，已告確定，非本院審理範圍
  ，茲不贅述）。
原審就高德鋪之請求，判決：系爭執行程序於超過352萬4,939
  元及自105年3月25日起至清償日止，按週年利率5%計算之利息
  部分，應予撤銷，並駁回高德鋪其餘之訴。兩造就其敗訴部分
  各自聲明不服，提起一部上訴。高德鋪上訴聲明：
　㈠原判決關於駁回高德鋪後開第二項之訴部分廢棄。
　㈡如附表三編號1⑵、2⑵所示部分之執行程序應予撤銷。 
　林美莉答辯聲明：上訴駁回。
　並上訴聲明：
　㈠原判決關於撤銷如附表三編號1⑶⑷、2⑶⑷所示之執行程序部分
    廢棄。
　㈡上廢棄部分，高德鋪第一審之訴駁回。
　高德鋪答辯聲明：上訴駁回。
　（原審判決撤銷系爭執行事件超過390萬7,819元本息範圍內之
  執行程序部分，及駁回高德鋪請求撤銷系爭執行事件在252萬4
  ,939元本息範圍內之執行程序部分，均未據兩造各自聲明不服
  ，已告確定，非本院審理範圍，茲不贅述。）
兩造所不爭執之事項：
㈠林美莉於103年間向原法院對高德鋪提起分配夫妻剩餘財產差額
  事件，經原法院以103年度婚字第925號判決命高德鋪應給付林
  美莉806萬5,901元，及自105年3月25日起至清償日止，按週年
  利率5%計算之利息；嗣高德鋪不服，提起上訴，經本院以105
  年度家上字第214號判決，廢棄原判決關於命高德鋪給付林美
  莉逾738萬7,819元本息部分，並就廢棄部分駁回林美莉之訴確
  定（即本院家上字確定判決）。
㈡兩造於106年1月4日在原法院106年度移調字第3號（105年度重
  訴字第725號遷讓房屋事件）成立系爭法院調解，內容如下（
  見原審卷第138之1-138之2頁之調解筆錄）：
⒈高德鋪願將系爭房地以1,870萬元讓售給林美莉。
⒉給付方法：高德鋪應於106年2月28日前將系爭房地移轉所有權
  登記予林美莉，林美莉應於106年2月28日前給付1,870萬元予
  高德鋪，如一方未履行約定，違約之一方需給付他方100萬元
  。
⒊土地增值稅由高德鋪負擔，代書費、契稅由林美莉負擔。
⒋高德鋪其餘請求拋棄。
㈢高德鋪主張林美莉未依系爭法院調解之約定於106年2月28日前
  給付高德鋪系爭房地價款，高德鋪執系爭法院調解為執行名義
  ，向原法院執行處聲請對林美莉執行遷讓系爭房地及給付違約
  金100萬元，經原法院民事執行處以106年度司執字第37483號
  受理後，認執行名義內容無遷讓房屋部分，此部分無法執行；
  另違約金100萬元部分因林美莉現無財產可供執行，因而於106
  年5月2日換發系爭債權憑證（見原審卷第15-16頁之債權憑證
  ）。
㈣高德鋪於106年5月4日向原法院起訴，請求林美莉遷讓系爭房地
  及給付不當得利，經原法院以106年度訴字第1972號事件受理
  後，嗣高德鋪於106年7月19日撤回起訴（見本院卷第57-63頁
  之民事起訴狀、原法院106年度訴字第1972號卷、民事撤回狀
  ）。
㈤高德鋪向新北地檢對林美莉提出竊佔刑事告訴，經該署以106年
  度偵字第16943號受理後，移送新北市○○區○○○○○○ 000○○○○○00
  0號進行調解，嗣兩造於106年7月13日在新北市蘆洲區調解委
  員會達成系爭調委會調解，內容如下（見原審卷第135頁之調
  解書，本院卷第55頁之調解通知書）：
⒈林美莉願於106年10月31日前自系爭房地騰空搬離，並將系爭房
  地交還高德鋪占有使用。
⒉兩造同意拋棄本案其餘民事請求權。
㈥兩造於106年7月13日就關於高德鋪依本院家上字確定判決應給
  付予林美莉之債務與兩造間有關於返還系爭房地等事項達成協
  議，並簽定系爭協議，協議內容如下（見原審卷第18頁之系爭
  協議）：
⒈本院家上字確定判決，高德鋪分三期支付林美莉743萬元：㈠
⑴103年度存字第1861號提存300萬元，高德鋪即日願協助交付林
  美莉。
⑵林美莉撤銷查封2個月內，高德鋪貸款200萬元給林美莉。
⑶尾款於售屋後，由高德鋪支付林美莉，出售前高德鋪開立本票2
  43萬元予林美莉。
⒉林美莉即日起三日內撤回強制執行原法院霞106年度司執蘭字第
  26968號，不得再予查封。
⒊林美莉願意即日起三個月內遷出系爭房地，無條件交還高德鋪
  。
⒋高德鋪願撤回對林美莉之全部民事起訴及請求，包括遷讓房地
  及不當得利、違約金之全部民事事件。
⒌附註：林美莉應於106年10月31日前清空系爭房地，交還高德鋪
  ，否則願付高德鋪違約金200萬元。
㈦林美莉於107年2月26日、27日寄送如附表一所示簡訊內容予高
  德鋪（見原審卷第19頁之簡訊畫面列印）。
㈧高德鋪於107年3月23日與買受人簽訂系爭房地買賣契約，以總
  價2,000萬元出賣系爭房地，並於107年4月24日將系爭房地所
  有權移轉登記予買受人（見原審卷第91-97、213頁之建物及土
  地登記謄本、言詞辯論筆錄）。
㈨林美莉執本院家上字確定判決暨確定證明書為執行名義，向原
  法院民事執行處聲請對高德鋪之財產為強制執行，其主張之執
  行債權為高德鋪應給付391萬5,819元，及自105年3月25日起至
  清償日止，按週年利率5%計算之利息，系爭執行事件現執行程
  序尚未終結。
本件之爭點：㈠依系爭協議之約定，高德鋪應給付林美莉之債權金額為何？其是否抛棄系爭債權憑證之100萬元違約金債權？㈡高德鋪以下列各項為抵銷之抗辯，是否有理由？⒈系爭債權憑證之100萬元違約金債權？⒉系爭協議約定之33萬3,333元違約金債權？⒊高德鋪依民法第179條、第184條之規定，請求林美莉賠償相當租金之損害4萬9,547元債權？㈢高德鋪依強制執行法第14條第1項之規定，請求撤銷系爭執行程序，是否有理由？茲分別析述如下：
㈠高德鋪依系爭協議之約定應給付林美莉之債權金額為743萬元，
  且高德鋪已抛棄系爭債權憑證之100萬元違約金債權：
⒈按稱和解者，謂當事人約定，互相讓步，以終止爭執或防止爭
  執發生之契約。又和解有使當事人所拋棄之權利消滅及使當事
  人取得和解契約所定明權利之效力，民法第736條、第737條分
  別定有明文。惟按和解，如當事人係以他種之法律關係或以單
  純無因性之債務約束等，替代原有之法律關係而成立者，為屬
  於創設性之和解；若僅以原來明確之法律關係為基礎而成立和
  解時，則屬認定性之和解。倘係前者，債務人如不履行和解契
  約，債權人應依和解所創設之新法律關係請求履行，不得再依
  原有之法律關係請求給付。如為後者，既係以原來明確之法律
  關係為基礎而成立之和解，僅有認定之效力，債權人自非不得
  依原來之法律關係訴請債務人給付，祇法院不得為與和解結果
  相反之認定而已（最高法院98年度台上字第315號判決要旨參
  照）。經查：
⑴高德鋪依本院家上字確定判決之結果，應給付林美莉738萬7,81
  9元本息，另依系爭法院調解之約定，高德鋪將系爭房地以 1,
  870萬元讓售給林美莉，高德鋪應於106年2月28日前將系爭房
  地移轉所有權登記予林美莉，林美莉應於106年2月28日前給付
  1,870萬元予高德鋪，如一方未履行約定，違約之一方需給付
  他方100萬元（見不爭執事項㈠、㈡）。嗣兩造簽定系爭協議，
  就本院家上字確定判決約定為：高德鋪分三期支付林美莉743
  萬元：⑴103年度存字第1861號提存300萬元，高德鋪即日願協
  助交付林美莉；⑵林美莉撤銷查封2個月內，高德鋪貸款 200萬
  元給林美莉；⑶尾款於售屋後，由高德鋪支付林美莉，出售前
  高德鋪開立本票243萬元予林美莉；⒉林美莉即日起三日內撤回
  強制執行原法院霞106年度司執蘭字第26968號，不得再予查封
  ；⒊林美莉願意即日起三個月內遷出系爭房地，無條件交還高
  德鋪；⒋高德鋪願撤回對林美莉之全部民事起訴及請求，包括
  遷讓房地及不當得利、違約金之全部民事事件（見不爭執事項
  ㈥）。是高德鋪依本院家上字確定判決之結果，原應給付林美
  莉738萬7,819元本息，嗣系爭協議以此明確之法律關係為基礎
  而成立高德鋪應分三期支付林美莉743萬元之和解，林美莉並
  抛棄其餘利息之請求，此部分應屬認定性之和解，僅有認定之
  效力，林美莉自非不得依原來之法律關係即本高院字上字確定
  判決聲請對高德鋪為強制執行，但其請求之金額應受系爭協議
  之拘束，即不得逾743萬元，亦不得請求其餘之利息。
⑵另觀之系爭法院調解及系爭協議有關系爭房地部分之內容，依
  系爭法院調解之約定，兩造原係就系爭房地成立買賣契約，高
  德鋪因此負有移轉系爭房地所有權登記予林美莉之義務，林美
  莉負有交付1,870萬元價金予高德鋪之義務，嗣兩造成立系爭
  協議時，兩造即放棄就系爭房地成立買賣之方式，改以先由林
  美莉撤回對系爭房地之強制執行後，高德鋪在林美莉撤銷查封
  2個月內，以系爭房地貸款200萬元，用以作為支付林美莉之第
  2期款，再由高德鋪將系爭房地出售所得之價金，用以支付林
  美莉之尾款，故就系爭房地部分，系爭協議書約定之前揭內容
  已代替系爭法院調解所定買賣之法律關係，核其性質為兩造就
  原系爭房地之買賣約定改為由高德鋪另行以系爭房地貸款及出
  售之所得款項清償743萬元之方式所為和解，揆諸前揭說明，
  此部分和解本質應係創設，兩造間就原系爭房地成立之買賣，
  自應依系爭協議之約定為之，不得再依原有買賣之法律關係請
  求給付，且系爭協議第4條復約定：高德鋪願撤回對林美莉之
  全部民事起訴及請求，包括遷讓房屋及不當得利、違約金之全
  部民事事件。因此，高德鋪既已不得依原有買賣之法律關係請
  求，且其亦抛棄包括違約金之請求，自不得再依系爭法院調解
  之約定，請求林美莉給付100萬元之違約金。
⑶從而，兩造依系爭協議之約定，林美莉就本院家上字確定判決
  得請求高德鋪給付之債權金額應受系爭協議之拘束，即僅得請
  求743萬元，且高德鋪亦已抛棄系爭債權憑證之100萬元違約金
  債權。
⒉雖高德鋪主張系爭法院調解成立後，其已準備好系爭房屋所有
  權移轉登記相關資料，等候林美莉委託之代書前來領取以資辦
  理所有權移轉登記，惟其卻不履行，高德鋪打電話催促，其亦
  置之不理，迄106年2月28日分文未付，自不得主張同時履行抗
  辯，又兩造簽定協議書時，自始未談及系爭100萬元違約金之
  問題，其如何抛棄系爭100萬元違約金，且當時兩造在新北地
  院尚有106年度訴字第1972號遷讓房地及不當得利事件，並非
  原審所認斯時無任何民事訴訟案件，因106年7月13日兩造簽定
  協議書達成調解，其始在106年7月19日撤回遷讓房地及不當得
  利事件訴訟，系爭100萬元違約金係另一法律關係，與系爭協
  議無關，上訴人未抛棄云云。然查：
⑴系爭100萬元違約金之約定，係肇基於兩造因系爭法院調解所成
  立之買賣關係下，則在兩造嗣後創設高德鋪以系爭房地貸款及
  出售之所得款項清償743萬元之方式和解，而取代原有之買賣
  法律關係，且在簽訂系爭協議前，兩造間就有關違約金之約定
  ，除系爭法院調解約定之100萬元外，並無其他任何違約金之
  約定一節，復為兩造所不爭執，因此，系爭協議第4條約定：
  高德鋪願撤回對林美莉之全部民事起訴及請求，包括遷讓房屋
  及不當得利、「違約金」之全部民事事件等情，所指撤回之「
  違約金」，當係指系爭100萬元違約金無誤，高德鋪主張第4條
  之違約金為贅列云云，自不足採。從而，系爭100萬元違約金
  已因高德鋪抛棄而消滅，應堪認定。
⑵綜上，高德鋪依系爭協議之約定，已抛棄系爭法院調解有關 違
  約金之請求，自不得再依系爭法院調解之約定，請求林美莉給
  付100萬元之違約金。
㈡按二人互負債務，而其給付種類相同，並均屆清償期者，各得
  以其債務，與他方之債務，互為抵銷，民法第334條第1項本文
  定有明文。又抵銷應以意思表示向他方為之，其性質為形成權
  之一種，為抵銷時既不需相對人之協助，亦無經法院裁判之必
  要（最高法院47年台上字第355號判例參照）。本件高德鋪所
  為各項抵銷抗辯，是否有理由，茲分述如下：　
⒈高德鋪以系爭債權憑證之100萬元違約金為抵銷，為無理由：
　基上所述，林美莉依系爭法院調解所負之系爭100萬元違約金
  債務，已因高德鋪於系爭協議時，同意抛棄此部分違約金債權
  ，則高德鋪就已抛棄而消滅之系爭債權憑證之100萬元違約金
  為抵銷抗辯云云，委不足採。
⒉高德鋪依系爭協議之約定請求林美莉給付違約金33萬3,333元，
  並以此為抵銷，為有理由：
⑴按違約金，除當事人另有訂定外，視為因（債務）不履行而生
  損害之賠償總額。其約定如債務人不於適當時期或不依適當方
  法履行債務時，即須支付違約金者，債權人除得請求履行債務
  外，違約金視為因不於適當時期或不依適當方法履行債務所生
  損害之賠償總額，民法第250條第2項定有明文。準此，除當事
  人另有訂定外，本條文所規定之違約金，應不具違約罰之性質
  ，而是債務不履行所生損害賠償額之預定（最高法院99年度台
  上字第812號民事判決可參）。查系爭協議約定林美莉應於 10
  6年10月31日前清空系爭房地，交還高德鋪，否則願付高德鋪
  違約金200萬元（見不爭執事項㈥），既未約定係屬懲罰之性質
  ，自屬於損害賠償約定性質之逾期違約金，合先敘明。　
⑵林美莉於107年2月26日、27日寄送如附表所示簡訊內容予高德
  鋪（見不爭執事項㈦）。觀諸上開簡訊內容，係林美莉要求高
  德鋪於107年2月27日上午8時開門讓其進入屋內搬東西，且表
  示其將搬至半夜12時不要關門，明日還會再來載等情，足見系
  爭房屋於107年2月27日當日尚有林美莉之私人物品未搬走，自
  難認林美莉於是日前已將系爭房屋清空返還高德鋪。
⑶雖林美莉抗辯其已依約於106年10月底搬離系爭房屋，並將鑰匙
  交給高德鋪，僅剩兩三件雜物被丟在地下室停車格云云。然觀
  諸上開簡訊內容，林美莉係自107年2月27日早上8時至系爭房
  屋載運物品，當日下午2時53分發送之簡訊稱：其今晚要載東
  西到半夜12時，復於下午5時28分發送簡訊稱：有一些載不完
  ，其明晚再來載等情，則其於107年2月27日尚無法將全部物品
  載走，且就未載完之物品，須另於隔日晚上再行載運，堪認其
  放置於系爭房屋內之物品顯非兩三件雜物而已。且其就已於10
  6年10月31日清空搬離系爭房屋之有利於已之事實，復未舉證
  以實其說，其上開抗辯，尚不足採。
⑷至林美莉抗辯其遷出系爭房地與高德鋪依本院家上字確定判決
  應給付713萬元本息義務，有牽連關係，高德鋪未履行前，其
  無遷出系爭房地之義務云云。然查，系爭協議第1條有關高德
  鋪給付743萬元部分，其係以分期方式給付林美莉，其中尾款 
  243萬元係於系爭房地出售後始給付，已如前述，是依給付尾
  款之約定觀之，林美莉自應先搬離返還系爭房地後，高德鋪始
  能出售系爭房地，並將房地交付買受人而取得價金，用以支付
  尾款。且系爭協議第2條有關林美莉遷出系爭房地之期限係自
  即日起3個月內，並非以高德鋪給付713萬元本息為林美莉搬離
  系爭房地之期限或條件，佐以系爭協議書有關於林美莉應給付
  違約金之情況僅記載：其應於106年10月31日前清空房地交還
  高德鋪，否則願付違約金200萬元，自難認林美莉遷出系爭房
  地與高德鋪應給付713萬元本息間，具有對價關係。故林美莉
  抗辯高德鋪未履行本院家上字確定判決之給付內容前，其無遷
  出系爭房地之義務，顯屬無據。
⑸從而，高德鋪主張林美莉未依系爭協議之約定於106年10月31日
  前清空系爭房地歸還高德鋪等情，應堪認定，則高德鋪依系爭
  協議約定請求林美莉給付違約金，即屬有據。
⑹按民法第252條規定：「約定之違約金額過高者，法院得減至相
  當之數額」。故約定之違約金苟有過高情事，法院即得依此規
  定核減至相當之數額，並無應待至債權人請求給付後始得核減
  之限制。此項核減，法院得以職權為之，亦得由債務人訴請法
  院核減（最高法院79年台上字第1612號判例要旨參照）。又約
  定之違約金額過高者，法院得減至相當之數額，為民法第252
  條所明定，惟此規定乃係賦與法院得依兩造所提出之事證資料
  ，斟酌社會經濟狀況並平衡兩造利益而為妥適裁量、判斷之權
  限，非謂法院須依職權蒐集、調查有關當事人約定之違約金額
  是否有過高之事實，而因此排除債務人就違約金過高之利己事
  實，依辯論主義所應負之主張及舉證責任。況違約金之約定，
  為當事人契約自由、私法自治原則之體現，雙方於訂約時，既
  已盱衡自己履約之意願、經濟能力、對方違約時自己所受損害
  之程度等主、客觀因素，本諸自由意識及平等地位自主決定，
  除非債務人主張並舉證約定之違約金額過高而顯失公平，法院
  得基於法律之規定，審酌該約定金額是否確有過高情事及應予
  如何核減至相當數額，以實現社會正義外，當事人均應同受該
  違約金約定之拘束，法院亦應予以尊重，使符契約約定之本旨
  （最高法院96年度台上字第1065號判決要旨參照）。查高德鋪
  係以總價金2,000萬元售出系爭房屋，為兩造所不爭（見原審
  卷第213-214頁），另系爭房屋現值為58萬1,700元，系爭土地
  面積為3,365.26㎡，權利範圍為1,100/10,0000，106年1月及10
  7年公告地價分別2萬9,900元及3萬1,200元，按此計算106年1
  月及107年1月之申報地價分別為2萬3,920元（計算式：29,900
  ×80%＝23,920）及2萬4,960元（計算式：31,200× 80%＝24,960
  ）等情，有系爭房屋107年房屋稅繳款書、建物及土地登記第
  二類謄本、公告地價查詢資料附卷可參（見原審卷第225、91-
  97、221頁）。又系爭房屋為鋼筋混凝土造11層樓集合住宅之2
  樓，位於蘆洲市區長興路上，鄰近蘆洲中學、忠義小學、公園
  、國民運動中心，捷運蘆洲站，交通便捷，生活機能良好等情
  ，有Google地圖可參（見原審卷第217、219頁）。本院審酌林
  美莉遲延返還系爭房屋之期間為106年11月1日至107年2月27日
  約計4個月，逾期情節尚非屬嚴重，按土地及其建築物申報總
  價額年息10%計算，林美莉於上開占用期間受有相當於租金之
  不當得利為4萬9,547元（計算式詳附表二），此數額即為高德
  鋪因此受之相當於租金損害；另高德鋪原即計畫出售系爭房屋
  ，因林美莉未依約返還系爭房屋，因此使高德鋪無法即時將價
  值2,000萬元之系爭房屋出售並交屋，致其未能依計畫即時取
  得2,000萬元之價金，因此受有約4個月之法定遲延利息損失約
  33萬3,333元（計算式：20,000,000×5%×4/12＝333,333，元以
  下四捨五入），而高德鋪於上開期間所可能受有之相當於租金
  之損害，與無法取得價金之法定遲延利息，兩者間應無法完全
  併存，蓋如高德鋪於上開期間將系爭房屋出租，即無法取得全
  部之價金，如將系爭房屋出賣，即無法將系爭房屋出租，是依
  高德鋪所受上開損害等情，暨兩造前已就系爭房地之處理有多
  次約定，嗣在簽訂系爭協議，林美莉於訂約時，應已盱衡自己
  履約之意願、經濟能力、違約時造成高德鋪所受損害之程度，
  並於本件訴訟中，就原審已酌減為33萬3,333元之違約金仍屬
  過高之利己事實均未主張與舉證，亦未舉證上開約定違約金20
  0萬元，經酌減為33萬3,333元後仍有過高而顯失公平之情事，
  堪認高德鋪依前揭約定請求林美莉賠償違約金33萬3,333元，
  尚屬相當，則高德鋪如數以之為抵銷，應予准許。　
⒊高德鋪依民法第179條、第184條之規定，請求林美莉給付相當
  租金之損害4萬9,547元，並以此為抵銷，為無理由：
　基前所述，林美莉因未依系爭協議之約定於106年10月31日前
  清空系爭房地歸還高德鋪，應依系爭協議約定賠償違約金，且
  此違約金之性質屬於損害賠償約定性質之逾期違約金，而高德
  鋪請求林美莉給付違約金，已審酌高德鋪因遲延林美莉返還時
  所受之損害，自不得再就林美莉因遲延履行其所受之利益及高
  德鋪因此所受之損害另行請求賠償，是高德鋪主張依民法第17
  9條、第184條之規定，請求林美莉給付相當租金之損害4萬9,5
  47元，並以此為抵銷，自乏所據。　
㈢高德鋪依強制執行法第14條第1項之規定，請求撤銷系爭執行程
  序，是否有理由？茲分別析述如下：
⒈按執行名義成立後，如有消滅或妨礙債權人請求之事由發生，
  債務人得於強制執行程序終結前，向執行法院對債權人提起異
  議之訴。如以裁判為執行名義時，其為異議原因之事實發生在
  前訴訟言詞辯論終結後者，亦得主張之，強制執行法第14條第
  1項定有明文。而所謂消滅債權人請求事由，係指發生足以消
  滅債權人全部或一部強制執行請求權之事由，例如清償、免除
  、抵銷、提存、混同、債權讓與、債務承擔、消滅時效完成、
  解除條件成就等或其他類似之情事，始足當之；所謂妨礙債權
  人請求事由，係指可使執行名義所載請求之全部或一部暫難行
  使之事由而言，如同意延期清償、同時履行抗辯、先訴抗辯權
  、留置權等（最高法院98年度台上字第1899號判決意旨參照）
  。
⒉經查：
⑴高德鋪請求撤銷系爭執行程序中林美莉聲請100萬元本息之執行
  程序部分：
①就100萬元本金部分，因高德鋪於系爭協議時，已抛棄其對林美
  莉之系爭100萬元違約金債權，其不得再就已抛棄而消滅之系
  爭債權憑證之100萬元違約金為抵銷，業如前述，是林美莉自
  得就此100萬元債權聲請執行，高德鋪請求撤銷此部分之執行
  程序，顯乏所據。　
②就100萬元按週年利率5%計算自105年3月25日起至清償日止之利
  息部分，因林美莉於系爭協議時，已抛棄其對高德鋪此部分之
  利息請求，亦如前述，其自不得再就已抛棄而消滅之此部分利
  息聲請執行。
③從而，高德鋪請求撤銷100萬元本息之執行程序，其中利息部分
  ，為有理由，至100萬元本金部分，則為無理由。
⑵高德鋪請求撤銷系爭執行程序中林美莉聲請33萬3,333元本息之
  執行程序部分：
①高德鋪以其對林美莉依系爭協議約定之違約金200萬元其中為 3
  3萬3,333元違約金為抵銷，為有理由，既如前述，則高德鋪請
  求撤銷此部分33萬3,333元之執行程序，應屬有據。
②就33萬3,333元按週年利率5%計算自105年3月25日起至清償日止
  之利息部分，因林美莉於系爭協議時，已抛棄其對高德鋪此部
  分之利息請求，亦如前述，其自不得再就已抛棄而消滅之此部
  分利息聲請執行。
③從而，高德鋪請求撤銷33萬3,333元本息之執行程序，為有理由
  。　　
⑶高德鋪請求撤銷系爭執行程序中林美莉聲請4萬9,547元本息之
  執行程序部分：
①就4萬9,547元本金部分，因是高德鋪主張依民法第179條、第 1
  84條之規定，請求林美莉給付相當租金之損害4萬9,547元，並
  以此為抵銷，為無理由，業如前述，是林美莉自得就此4萬9,5
  47元債權聲請執行，高德鋪請求撤銷此部分之執行程序，顯乏
  所據。　
②就4萬9,547元按週年利率5%計算自105年3月25日起至清償日止
  之利息部分，因林美莉於系爭協議時，已抛棄其對高德鋪此部
  分之利息請求，亦如前述，其自不得再就已抛棄而消滅之此部
  分利息聲請執行，是高德鋪請求撤銷此部分利息之執行程序，
  為有理由。
③從而，高德鋪請求撤銷4萬9,547元本息之執行程序，其中利息
  部分，為有理由，至4萬9,547元本金部分則為無理由。　
⑷綜上，除原審駁回高德鋪請求撤銷系爭執行事件在252萬4,939
  元本息範圍內之執行程序部分，已告確定，非本院審理範圍外
  ，就其餘尚未確定而屬兩造上訴範圍之100萬元本息、33萬3,3
  33元本息及4萬9,547元本息執行程序部分，高德鋪請求撤銷有
  理由部分為按100萬元計算之利息、33萬3,333元本息、按4萬9
  ,547元計算之利息部分，為有理由；另林美莉除確定部分外尚
  得聲請執行之債權為100萬元、4萬9,547元，合計104萬9,547
  元，則高德鋪請求系爭執行案件之執行債權額超過357萬4,486
  元（計算式：1,049,547＋2,524,939＝3,574,486），及其中252
  萬4,939元按週年利率5%計算之利息部分之強制執行程序予以
  撤銷，即屬有據，應予准許，至逾前開範圍之請求，尚乏所據
  。
綜上所述，高德鋪依強制執行法第14條第1項之規定，請求系爭
  執行事件之執行程序，於超過357萬4,486元，及其中252萬4,9
  39元按週年利率5%計算之利息部分應予撤銷，核屬有據，應予
  准許；至逾此範圍之請求，為無理由，應予駁回。原審就上開
  應准許及不應准許部分分別為高德鋪、林美莉敗訴之判決（詳
  如附表三所示），尚有未洽，上訴意旨指摘原審判決此部分不
  當，求予廢棄改判，為有理由，應由本院廢棄改判如主文第2
  、3項所示。原判決駁回高德鋪逾上開範圍之請求及准許上開
  應准許範圍之請求（除確定部分外，詳如附表三所示），而分
  為兩造敗訴之判決，核無不合。兩造上訴意旨各指摘原判決各
  該部分不當，求予廢棄改判，為無理由，應予駁回。
本件事證已臻明確，兩造其餘之攻擊或防禦方法及所用之證據 
  ，經本院斟酌後，認為均不足以影響本判決之結果，爰不逐一
   論列，附此敘明。
據上論結，兩造之上訴均為一部有理由、一部無理由，依民事
  訴訟法第450條、第449條第1項、第78條、第79條前段，判決
  如主文。 
中　　華　　民　　國　　109 　年　　7 　　月　　28　　日
                  民事第十五庭  
                        審判長法  官  方彬彬
                              法  官  趙雪瑛
                              法  官  謝永昌
正本係照原本作成。
不得上訴。
中　　華　　民　　國　　109 　年　　7 　　月　　30　　日
　　　　　　　　　　　　　    書記官  王增華　　　
附表一：
發送時間 簡訊內容 2-26 晚上8：10 明早8 ：開給我拿東西，我一天要拿完 2-27 上午6：40 今天早上8點開門給我拿完東西順匯六十萬給我處理好今天晚上我要在回南明天有重要的事情陪爸媽 2-27 下午2：53 你就先再六十萬給我，今晚我要載東西到半夜12：先不要關門 2-27 下午5：28 有一些載不完，我明晚再來載，明我爸媽要來北吃阿姑娶媳喜宴，我去再回已晚，作人要有良心道… 

附表二：
編號 占用期間  占用期間  1. 106年11月1日至106年12月31日    24,453元         計算式：〔581,700＋（23,920×3,365.26×1,100/100,000）〕×10％×2/12＝24,453 2. 107年1月1日至107年 2月28日    25,094元                計算式：〔581,700 ＋（24,960×3,365.26×1,100/100,000）〕×10％×2/12＝25,094 合計 49,547元     

附表三：
編號 債權種類 林美莉聲請執行之債權 高德鋪請求撤銷之債權 原審判決 原審判決確定及兩造各自上訴部分    本院審理之結果 1 本金 391萬5,819元 391萬5,819元 撤銷超過352萬4,939元 ⑴ 252萬4,939元以內之範圍  不得撤銷確定 非上訴範圍      ⑵ 100萬元  高德鋪上訴 上訴無理由，不得撤銷      ⑶ 33萬3,333元  林美莉上訴 上訴無理由，原審撤銷無誤      ⑷ 4萬9,547元  林美莉上訴 上訴有理由，應予改判駁回。          即原判決關於撤銷臺灣新北地方法院107年度司執字第113693號強制執行事件，對高德鋪所為之強制執行程序中之352萬4,939元至357萬4,486元之差額4萬9,547元部分。      ⑸ 超過390萬7,819元之範圍  已撤銷確定 非上訴範圍 2 利息 按本金391萬5,819元計算之利息 按本金391萬5,819元計算之利息 撤銷超過按本金352萬4,939元計算之利息 ⑴ 按本金252萬4,939元計算之利息範圍  不得撤銷確定 非上訴範圍      ⑵ 按本金100萬元計算之利息  高德鋪上訴 上訴有理由，應予改判撤銷          即臺灣新北地方法院107年度司執字第113693號強制執行事件，對高德鋪所為之強制執行程序，其中超過就352萬4,939元至252萬4,939元之差額本金100萬元之自民國105年3月25日起至清償日止，按週年利率5%之利息，應予撤銷。      ⑶ 按本金33萬3,333元計算之利息  林美莉上訴 上訴無理由，原審撤銷無誤      ⑷ 按本金4萬9,547元計算之利息  林美莉上訴 上訴無理由，原審撤銷無誤      ⑸ 超過按本金390萬7,819元計算之利息  已撤銷確定 非上訴範圍